臺北高等行政法院判決　　　　　　　　　　　　　　　　　九十年度訴字第八四號
　　　　　　　　　　　　　　　.
　　原　　　告　比利時商‧通用餅乾公司
　　　　　　　　Genera.
　　　　　　　　 Belgie.
　　代　表　人　甲○○ ○○○.
　　　　　　　　Benoit.
　　　　　　　　商標部主管）.
　　訴訟代理人　庚○○律師
　　　　　　　　丁○○律師
　　被　　　告　經濟部智慧財產局
　　代　表　人　陳明邦（局長）
　　訴訟代理人　戊○○
　　　　　　　　丙○○
　　參　加　人　吳記食品有限公司
　　代　表　人　乙○○董事長.
　　訴訟代理人　己○○
右當事人間因商標異議事件，原告不服經濟部中華民國八十九年十一月二日經（八九
）訴字第八九○八九二二二號訴願決定，提起行政訴訟，並經本院裁定命參加人獨立
參加本件被告之訴訟。本院判決如左：
    主  文
原告之訴駁回。
訴訟費用由原告負擔。
    事  實
緣參加人吳記食品有限公司前於民國（以下同）八十八年五月一日以「王子＆公主的
故事 PRINCE & PRINCESS  」商標（以下簡稱系爭商標，如附圖一），作為其註冊第
八八三○三四號「王子＆公主」商標之聯合商標，指定使用於當時商標法施行細則第
四十九條所定商品及服務分類表第三十類之軟糖、茶糖、涼糖、荷葉餅．．．布丁、
布丁粉、芝麻球等商品，向被告申請註冊，經該局核准列為審定第八九一五○八號聯
合商標。嗣原告以該審定聯合商標有違商標法第三十六條之規定，並以註冊第八七四
四八五、八七四五七九、八七四六四三號「王子」商標及註冊第八七四四四二、八七
四五一五、八七四六四二號「 PRINCE 」商標（以下合稱據以異議商標，如附圖二）
為證據，對之提起異議，案經被告審查，以八十九年七月十九日中台異字第八九○五
四○號商標異議審定書為異議不成立之處分。原告不服，提起訴願，遭駁回後，遂向
本院提起行政訴訟。茲摘敘兩造及參加人之訴辯意旨如左：
甲、原告方面：
一、聲明：求為判決
１、訴願決定及原處分均撤銷。
２、命被告作成系爭審定第八九一五○八號「王子＆公主的故事 PRINCE & PRINCESS
    」商標之審定應予撤銷之處分。
３、訴訟費用由被告負擔。
二、陳述：
１、系爭商標是否與據以異議商標構成近似，應將「王子＆公主的故事」及「PRINCE
    & PRINCESS」兩部分各別觀察，再就其主要部分加以判斷，從而原處分顯然違法
    ：
(1)、「按二人以上於同一商品或類似商品以相同或近似之商標各別申請註冊時，應准
    最先申請者註冊。」，為商標法第三十六條所明定，而商標構成相同或近似者，
    係指具有普通知識經驗之商品購買人於購買時施以普通所用之注意，就兩商標主
    要部分之外觀、觀念或讀音觀察，只要有一足以產生混淆誤認之虞，兩商標即為
    近似之商標。又按經濟部中央標準局八十三年七月所頒佈之商標手冊中有關商標
    近似之判斷方法８—(2)：「分離排列之字詞所組成之商標，其各分離部分，有與
    他商標相同者，原則上為近似。」，並且「商標圖樣上之中文或外文有一完全相
    同者」或「商標圖樣上之外文，有一單字相同或主要部分相同或相似，有混同誤
    認之虞者」為外觀近似，此亦為商標近似審查基準所明定。
(2)、查商標審查雖係以個案審查為原則，但為避免個案審查的弊端，故頒佈「商標近
    似判斷方法」及「商標近似審查基準」，以作為一般審查的客觀標準。依前揭基
    準第五條第二項「商標之文字、圖形或記號，應異時異地隔離及通體觀察為標準
    」，可知商標審查雖應就其圖樣，總括其各個部分，通體觀察，但其通體觀察應
    以「客觀事實」為前提，此亦為前揭審查基準第五條所明定。「商標圖樣上之中
    文或外文有一完全相同者」，為外觀近似，前揭審查基準第二條第五項定有明文
    。從而對於由中文及外文；中文及圖形；外文及圖形；中文、外文及圖形此等藉
    由組合而成之聯合式商標，皆須割裂為中文、英文或圖形部分分別比對，此觀之
    目前現行的實務審查實例自明，故本件系爭商標「王子 ＆ 公主的故事PRINCE &
    PRINCESS 」是否與據以異議之「  PRINCE 」及「王子」商標構成近似，應就「
    王子＆公主的故事」及「  PRINCE & PRINCESS 」兩部分各別觀察，再就其主要
    部分加以判斷，原處分捨此而不由，顯然違法。
２、將系爭「王子＆公主的故事  PRINCE & PRINCESS 」商標，以「王子＆公主的故
    事」及「 PRINCE & PRINCESS 」二部分各別觀察，分別與「  PRINCE 」及「王
    子」商標構成近似，是系爭商標與據以異議之「 PRINCE 」及「王子」商標為近
    似之商標。
    如前所述，系爭商標「王子＆公主的故事  PRINCE & PRINCESS 」，應以「王子
    ＆公主的故事」及「  PRINCE & PRINCESS 」兩部分各別觀察，再就其主要部分
    與據以異議之「 PRINCE 」及「王子」是否構成近似加以判斷，茲分別比對如下
    ：
(1)、「PRINCE & PRINCESS」與「PRINCE」之比對：
    系爭審定商標之英文部分「PRINCE & PRINCESS」，係由「PRINCE」及「PRINCES
    S」所組合而成，非不可割裂之整體。因此標示「PRINCE & PRINCESS」商標之商
    品，一般具有普通知識經驗之商品購買人，實難區別「PRINCE & PRINCESS 」商
    標究為「PRINCE」與「PRINCESS」兩註冊商標的聯合使用；或為「PRINCE」之系
    列商標，還是一獨立之註冊商標，是以消費者不免對於商品的來源、品質有發生
    混淆誤認之虞。衡諸此一客觀事實並為保障消費者之權益，商標前主管機關經濟
    部中央標準局於八十三年七月所頒佈之商標手冊中有關商標近似之判斷方法８－
    (2)明白指出：「分離排列之字詞所組成之商標，其各分離部分，有與他商標相同
    者，原則上為近似。」，又商標近似審查基準第二條第八項亦明白規定：「商標
    圖樣上之外文，有一單字相同或主要部分相同或相似，有混同誤認之虞者，為外
    觀近似。」因之，系爭審定商標之英文部分「  PRINCE & PRINCESS 」與據以異
    議商標「 PRINCE 」，客觀上有使一般具有普通知識經驗之商品購買人混淆誤認
    ，是為近似商標無疑。而原處分及訴願決定先後認定「  PRINCE & PRINCESS 」
    難就「 PRINCE 」割裂觀察，顯違反商標近似判斷方法及商標近似審查基準，且
    忽略一般具有普通知識經驗之商品購買人，於購買時施以普通所用之注意，對此
    等繁簡有別之商標仍有混淆誤認之虞之客觀事實，未加以詳察，殊不可採。
(2)、「王子＆公主的故事」與「王子」之比對：
、查系爭商標中文部分「王子＆公主的故事」中之「的故事」為一般敘述用語，依
    商標識別性審查基準第二條商標不具識別性之例示第五款「常用之成語、祝頌語
    、敘述性或描述性用語、口頭禪」之規定，可知「的故事」並不具商標識別性，
    故系爭商標中文部分「王子＆公主的故事」的主要部分為「王子＆公主」，要屬
    無疑。
、系爭商標中文部分「王子＆公主的故事」的主要部分既為「王子＆公主」，係由
    「王子」及「公主」所組合而成，非不可割裂之整體，則秉諸前揭商標近似之判
    斷方法８－(2)：「分離排列之字詞所組成之商標，其各分離部分，有與他商標相
    同者，原則上為近似。」，系爭審定商標之中文部分「王子＆公主」與據以異議
    商標「王子」，客觀上有使一般具有普通知識經驗之商品購買人混淆誤認，是為
    近似商標無疑。從而原處分及訴願決定先後認定「王子＆公主」與「王子」不近
    似，亦不可採。
、退一步言，縱如原處分及訴願決定所言，「王子＆公主的故事」為一不可分割的
    整體，且予人之印象係有關王子和公主間故事之聯想為真，則是否即與據以異議
    商標「王子」毫無關聯，而不致使一般具有普通知識經驗之商品購買人產生混淆
    ，頗滋疑義。蓋一般具有普通知識經驗之商品購買人在觀念上，無不認為「王子
    ＆公主的故事」其主角必定為「王子」與「公主」，因此也必認為「王子＆公主
    的故事」應與「王子」有所關聯。既然一般具有普通知識經驗之商品購買人在觀
    念上，咸認為「王子＆公主的故事」與「王子」有所關聯，其於購買時施以普通
    所用之注意，勢必有誤認「王子＆公主的故事」與「王子」為系出同源之系列商
    標之虞。再者，一般具有普通知識經驗之商品購買人在觀念上既認為此為系出同
    源之商標，則商標圖樣上是否有其他部分可資區別，對其而言根本毫無意義。是
    原處分及訴願決定一再強調系爭「王子＆公主的故事」與「王子」或「  PRINCE
    」相較，二者整體外觀予人印象繁簡有別，字義及讀音有明顯差異，以一般商品
    購買者施以普通之注意，於異時異地隔離觀察及交易連貫唱呼之際，尚無使人產
    生混同誤認之虞，顯係忽略此一客觀事實，而違反商標近似審查基準第五條「衡
    酌商標在外觀或觀念上有無混同誤認之虞，應本客觀事實。」暨「隔離及通體觀
    察」之原則，實不可採。
(3)、綜上所述，系爭商標「王子＆公主的故事 PRINCE & PRINCESS」，就「王子＆公
    主的故事」及「PRINCE & PRINCESS」兩部分各別觀察，而「PRINCE & PRINCESS
    」與「 PRINCE 」構成近似，且「王子＆公主的故事」與「王子」構成近似，是
    系爭商標「王子＆公主的故事 PRINCE & PRINCESS 」與據以異議商標「 PRINCE
    」及「王子」為近似商標，無可置疑。
３、系爭商標與據以異議商標二者所指定使用之商品，系屬同一：
    末查，系爭商標指定使用於「軟糖、茶糖、涼糖、荷葉餅、牛軋糖、薄荷糖、牛
    奶糖、花生糖、咖啡糖、椰子糖、巧克力糖、月餅、派餅、甜餅、沙其馬、綠豆
    糕、鳳梨酥、杏仁酥、蛋黃酥、芝麻酥、夾心餅乾、捲心餅乾、義大利脆餅、糕
    餅、糖果、餅乾、土司、蛋糕、麵包、熱狗、漢堡、咖哩餃、速烹蛋糕、鮮奶油
    蛋糕、冰淇淋蛋糕、三明治、餡餅、饅頭、包子、燒賣、肉圓、圓宵、湯圓、年
    糕、米糕、涼糕、麻糬、發粿、碗粿、米粿、刈包、豆沙、涼丸、芋丸、燒餅、
    油條、春捲、蛋餅、鍋貼、臘腸捲、銀絲捲、叉燒包、小籠包、紅龜粿、草仔粿
    、蘿蔔糕、豬血糕、蔥油餅、大豆鬆餅、布丁、布丁粉、荷葉餅、芝麻球」等商
    品之類似組群與據以異議之註冊第八七四五一五號「PRINCE」商標及註冊第八七
    四五七九號「王子」商標完全相同，又系爭商標與據以異議商標構成近似，已如
    前述，是系爭商標之核准審定顯違反商標法第三十六條之規定，而不得註冊。
４、綜上所述，系爭商標與據以異議商標構成近似，所指定使用之商品復屬同一、類
    似或相關連，難謂無使一般消費者產生混淆誤認之虞，是系爭商標自有違商標法
    第三十六條之規定，不得申請註冊，原處分自屬違法不當，請判決如原告訴之聲
    明。
乙、被告方面：
一、聲明：求為判決如主文所示。
二、陳述：
１、按二人以上於同一商品或類似商品以相同或近似之商標，各別申請註冊時，應准
    最先申請者註冊，為本件商標異議審定時商標法第三十六條前段所明定。而判斷
    兩商標近似與否，應本客觀事實，依具有普通知識之一般商品購買者施以普通之
    注意，異時異地隔離觀察，有無引致混同誤認之虞以為斷。商標在外觀、觀念或
    讀音方面有一近似者，始為近似之商標。
２、原告主張系爭審定第八九一五○八號「王子  & 公主的故事 PRINCE & PRINCESS
    」商標，其中文部分「的故事」，係一般敘述句，不具顯著性，不得作為近似比
    對之主要基礎，系爭商標以完全相同於原告據以異議之「王子」與「 PRINCE 」
    作為其商標之一部分，再以連接符號「＆」之後接上「王子」與「 PRINCE 」之
    反義字「公主」與「 PRINCESS 」，易使消費者誤認誤信出自同源之系列商標，
    應有首揭法條之適用云云；惟查本件審定第八九一五○八號「王子  & 公主的故
    事 PRINCE  & PR INCESS  」商標圖樣係由中文「王子＆公主的故事」與外文「
    PRINCE & PRINCESS 」所聯合組成，中文「王子＆公主的故事」予人有關王子和
    公主間故事之聯想，輔以相關外文「  PRINCE & PRINCESS 」，尚難僅就中文「
    王子」或「 PRINCE 」割裂觀察，分別與原告據以異議之註冊第八七四四八五、
    八七四五七九、八七四六四三號「王子」及註冊第八七四四四二、八七四五一五
    、八七四六四二號「 PRIN CE 」商標圖樣上單純中文「王子」或「  PRINCE 」
    相較，二者整體外觀予人印象繁簡有別，字義及讀音亦有明顯差異，以一般商品
    購買者施以普通之注意，於異時異地隔離觀察及交易連貫唱呼之際，尚無使人產
    生混同誤認之虞，應非屬構成近似之商標，且系爭商標指定使用之軟糖、茶糖、
    涼糖、荷葉餅、牛軋糖、薄荷糖、牛奶糖、花生糖、咖啡糖、椰子糖、巧克力糖
    、月餅等商品與其中註冊第八七四六四三及八七四六四二號商標指定使用之含酒
    精啤酒，無酒精啤酒，碳酸水，礦泉水，果汁等商品，非屬同一或類似商品，本
    件商標之申請註冊，自無首揭法條規定之適用。
３、綜上論述，被告所為原處分，洵無違誤，請判決如被告答辯之聲明。
丙、參加人之陳述：
１、商標之判定有無近似，應以整體外觀觀之比對，不可任意分割判定。
２、王子及公主為一般名詞，難謂有首創性。
３、申請人主要之產品為喜餅，王子及公主為當事人想要當之。所以本件為契合申請
    人之商業行為，符合商標法第二條規定，凡因表彰自己營業之商品，確定使用意
    思，欲專用商標者應依本法申請註冊。
４、佐以商標查名單，可知「王子」為弱勢商標。
５、行政法院判決判斷商標之近似與否，應就其主要部分隔離觀察有無引起混同誤認
    之虞以為斷。
６、綜上所述，本件「王子＆公主的故事  PRINCE & PRINCESS 」與「王子」兩者整
    體外觀予人印象繁簡有別，字義及讀音亦有明確差異，以一般商品購買者施以普
    通之注意，於異時異地隔離觀察及交易連貫唱呼之際，尚無使人產生混同誤認之
    虞，應非屬構成近似之商標，爰請駁回原告之訴。
    理  由
一、按「二人以上於同一商品或類似商品以相同或近似之商標，各別申請註冊時，應
    准最先申請者註冊；．．．」，系爭聯合商標異議審定時商標法第三十六條前段
    定有明文。又按「商標圖樣之近似，以具有普通知識經驗之購買人，於購買時施
    以普通所用之注意，有無混同誤認之虞判斷之。類似商品，應依一般社會通念，
    市場交易情形，並參酌該商品之原材料、用途、功能、產製者、行銷管道及場所
    或買受人等各種相關因素判斷之。」，商標法施行細則第十五條第一、二項亦有
    明文。
二、查本件被告以系爭審定第八九一五○八號「王子＆公主的故事 PRINCE & PRINCE
    SS 」聯合商標圖樣，係由中文「王子＆公主的故事」與外文「PRINCE & PRINCE
    SS  」所聯合組成，其中文「王子＆公主的故事」予人有關王子和公主間故事之
    聯想，輔以相關外文「  PRINCE & PRINCESS 」，分別與據以異議之註冊第八七
    四四八五、八七四五七九、八七四六四三號「王子」商標及註冊第八七四四四二
    、八七四五一五、八七四六四二號「 PRINCE 」商標圖樣上之單純中文「王子」
    或外文「 PRINCE 」相較，二者整體外觀予人印象繁簡有別，字義及讀音亦有明
    顯差異，以一般商品購買者施以普通之注意，於異時異地隔離觀察及交易連貫唱
    呼之際，尚無使人產生混同誤認之虞，應非屬近似之商標。且系爭聯合商標指定
    使用於軟糖、茶糖、涼糖、荷葉餅．．．等商品，與據以異議商標中之註冊第八
    七四六四三及八七四六四二號商標指定使用之含酒精啤酒、無酒精啤酒、碳酸水
    、礦泉水、果汁等商品，非屬同一或類似商品，是系爭聯合商標之申請註冊，自
    無首揭法條之適用，乃為異議不成立之處分。原告於訴願中訴稱，系爭聯合商標
    圖樣上中文部分之「的故事」，僅係一般敘述句，不符作為近似比對之主要基礎
    ，而「王子＆公主」與外文「  PRINCE & PRINCESS 」乃為其所欲保護之主要部
    分，與據以異議之「王子」及「 PRINCE 」商標相較，有使一般消費者誤認其出
    自同源之系列商標，應屬近似之商標。又系爭聯合商標指定之商品，與據以異議
    商標中註冊第八七四五一五及八七四五七九號商標之指定商品相同或類似，自有
    首揭法條之適用云云。惟訴願決定機關認為，系爭聯合商標圖樣係由一整體不可
    分割之中文「王子＆公主的故事」與外文「  PRINCE & PRINCESS 」作上下排列
    所組成，尚不得僅就其中之中文「王子」或外文「 PRINCE 」割裂觀察，而系爭
    聯合商標圖樣與據以異議商標圖樣相較，二者整體外觀繁簡有別，且系爭聯合商
    標圖樣上之中文「王子＆公主的故事」予人之印象係有關王子和公主間故事之聯
    想，並輔以相關之外文「  PRINCE & PRINCESS 」觀之，亦與據以異議商標圖樣
    上之單純中文「王子」或外文「 PRINCE 」，於觀念上有明顯差異，異時異地隔
    離觀察，尚難謂有使商品購買人產生混同誤認之虞，應非屬近似之商標，自無首
    揭法條之適用。所訴系爭聯合商標有使一般消費者誤認其與據以異議商標，係出
    自同源之系列商標，應屬近似之商標，且系爭聯合商標與據以異議商標中註冊第
    八七四五一五及八七四五七九號商標之指定商品相同或類似，有違首揭法條之規
    定云云，核無可採。又系爭聯合商標指定使用之商品，與據以異議商標中之註冊
    第八七四六四三及八七四六四二號商標指定使用之商品，非屬同一或類似商品，
    業經原處分書論明，且為原告所不爭執。從而，被告所為本件異議不成立之處分
    ，洵無不合，應予維持。
三、原告於本件行政訴訟中猶執前詞爭議，惟右開被告所為「異議不成立」之審定所
    持之理由及訴願決定機關駁回原告之訴願所持之理由，經本院核無不妥，是原告
    之陳詞均不可採，從而被告審定「異議不成立」，揆諸首揭規定，並無違誤，訴
    願決定予以維持，亦無不合。原告徒執前詞，訴請撤銷訴願決定及原處分，並請
    命被告作成系爭審定第八九一五○八號「王子＆公主的故事 PRINCE & PRINCESS
    」商標之審定應予撤銷之處分，均無理由，應予駁回。
四、兩造其餘攻擊防禦方法均與本件判決結果不生影響，故不逐一論述，併此敘明。
據上論結，本件原告之訴為無理由，爰依行政訴訟法第九十八條第三項前段判決如主
文。
中　　華　　民　　國　　　九十一　　　年　　　一　　　月　　　三十一　　日
　　　　　　　　　　　　　　　臺 北 高 等 行 政 法 院  第 三 庭
            　　                    審 判 長 法    官  徐 瑞 晃
                                             法    官  曹 瑞 卿
                                             法    官　吳 慧 娟
右為正本係照原本作成。
如不服本判決，應於送達後二十日內，向本院提出上訴狀並表明上訴理由，如於本判
決宣示後送達前提起上訴者，應於判決送達後二十日內補提上訴理由書（須按他造人
數附繕本）。
中　　華　　民　　國　　　九十一　　年　　　一　　　　月　　三十一　　　日
            　　　　　　　　　　　　　       書 記 官  林 玉 卿
